臺灣基隆地方法院民事判決
110年度基簡字第466號
原      告  台新國際商業銀行股份有限公司

法定代理人  尚瑞強  
訴訟代理人  陳意婷  
被      告  詹春標  
            林詹緞  
            詹秀美  
            詹碧霞  
            詹翠絨  
            童詹翠華
上列當事人間代位分割遺產等事件，本院於民國110年8月12日言
詞辯論終結，判決如下：
    主      文
原告之訴駁回。
訴訟費用由原告負擔。
    事實及理由
一、本件原告代位債務人詹金源請求對被繼承人詹金福所遺留如
    附表一所示土地（下稱系爭土地）予以裁判分割，系爭土地
    位在本院轄區，依家事事件法第70條第2款或同法第5條準用
    民事訴訟法第10條規定，本院自有管轄權，先予敘明。
二、被告經合法通知，均未於言詞辯論期日到場，核無民事訴訟
    法第386條各款所列情形，爰依民事訴訟法第436條第2項、
    第385條第1項前段之規定，准原告之聲請，由其一造辯論而
    為判決。
三、原告起訴主張：被代位人詹金源對原告負有債務，至民國11
    0年3月26日止，尚積欠新臺幣（下同）332,843元及利息未
    清償，詹金源之胞弟詹金福於101年8月29日死亡，遺有系爭
    土地，其繼承人為詹金源與被告，並未拋棄繼承，依法共同
    繼承系爭土地，惟詹金源怠於辦理繼承登記及遺產分割，致
    原告無法進行拍賣，顯已妨礙原告對於被告詹金源財產之執
    行，原告為實現債權，即有代位請求分割遺產之必要，為此
    依民法第242條、第1164條規定，代位詹金源提起本件訴訟
    ，請求辦理繼承登記及分割系爭土地等語，並聲明：㈠被代
    位人詹金源及被告詹春標、林詹緞、詹秀美、詹碧霞、詹翠
    絨、童詹翠華就系爭土地辦理繼承登記。㈡被代位人詹金源
    及被告詹春標、林詹緞、詹秀美、詹碧霞、詹翠絨、童詹翠
    華就公同共有之系爭土地依附表二應繼分比例（原告誤載為
    140分之1）分割為分別共有。
四、被告均未於言詞辯論期日到場，惟具狀表示同意由法院代為
    分割等語。
五、原告主張被代位人詹金源至110年3月26日止尚積欠原告本金
    332,843元及利息，其被繼承人詹金福遺有系爭土地，全體
    繼承人即詹金源與被告均未拋棄繼承，亦未就系爭土地辦理
    繼承登記等事實，業據原告提出本院108年度司促字第6944
    號支付命令、支付命令確定證明書、土地登記第二類謄本等
    件影本及被繼承人詹金福之繼承系統表、除戶戶籍謄本、全
    體繼承人戶籍謄本等件為證，並有本院民事紀錄科查詢表附
    卷足憑，而被告經合法通知均未到庭爭執，亦未提出書狀為
    何聲明或陳述以供本院參酌，堪信原告主張之上開事實為真
    正。
六、原告依民法第242條、第1164條規定，代位詹金源提起本件
    分割遺產訴訟，請求被告及詹金源應就被繼承人詹金福所有
    系爭土地辦理繼承登記，並將系爭土地分割為按附表二所示
    應繼分比例之分別共有關係。本院判斷如下：
　㈠按民法第759條規定：因繼承於登記前取得不動產物權者，非
    經登記，不得處分其物權。土地法第73條第1項規定土地權
    利變更登記，應由權利人及義務人會同聲請之，其無義務人
    者，由權利人聲請之，其係繼承登記者，得由任何繼承人為
    全體繼承人聲請之；土地登記規則第120條第1項規定繼承人
    為二人以上，部分繼承人因故不能會同其他繼承人共同申請
    繼承登記時，得由其中一人或數人為全體繼承人之利益，就
    被繼承人之土地，申請為公同共有之登記。依上規定，可知
    繼承人須先辦理遺產之繼承登記，始得分割，而此所謂登記
    係指「全體繼承人」公同共有之繼承登記，若未能會同全體
    繼承人辦理者，得由繼承人中之一人或數人為「全體繼承人
    」之利益，申請為「公同共有」之繼承登記。再按「分割共
    有物既對於物之權利有所變動，即屬處分行為之一種，凡因
    繼承於登記前已取得不動產物權者，其取得雖受法律之保護
    ，不以其未經繼承登記而否認其權利，但繼承人如欲分割其
    因繼承而取得公同共有之遺產，因屬於處分行為，依民法第
    759條規定，自非先經繼承登記，不得為之」（最高法院68
    年8月21日68年度第13次民事庭庭推總決議㈡參照）。並於70
    年1月20日70年度第2次民事庭會議決定㈡揭示：「共有之不
    動產之共有人中一人死亡，他共有人請求分割共有物時，為
    求訴訟之經濟起見，可許原告就請求繼承登記及分割共有物
    之訴合併提起，即以一訴請求該死亡之共有人之繼承人辦理
    繼承登記並請求該繼承人於辦理繼承登記後，與原告及其餘
    共有人分割共有之不動產」之旨。又最高法院於83年度台上
    字第1675號判決敘明：「繼承人有數人時，在分割遺產前，
    各繼承人對於遺產全部為公同共有，民法第一千一百五十一
    條定有明文。又繼承登記，得由任何繼承人為全體繼承人聲
    請之，合法繼承人為二人以上，其中部分繼承人因故不能會
    同其他繼承人共同申請繼承登記時，得由其中一人或數人為
    全體繼承人之利益，就被繼承人之土地，申請為公同共有之
    登記，其經繼承人全體同意者，得申請為分別共有之登記，
    復為土地法第七十三條第一項及土地登記規則第二十九條第
    一項所明定。依此規定，聲請為分別共有之繼承登記，必須
    經全體繼承人之同意，始得為之，又各繼承人得為全體繼承
    人之利益，單獨聲請為公同共有之繼承登記，故在繼承人相
    互間並無以訴請求他繼承人協同辦理繼承登記之必要，本院
    七十年一月二十日第二次民事庭會議決議僅指不動產之共有
    人中一人死亡，他共有人請求分割時，為求訴訟經濟起見，
    可許『他共有人』以一訴請求該死亡之共有人之繼承人辦理繼
    承登記及分割共有物，非謂繼承人相互間亦得以訴請求他繼
    承人協同辦理繼承登記」之旨，足見最高法院之見解，係認
    繼承之共有人中一人死亡，他共有人請求分割時，得以一訴
    請求該死亡之共有人之繼承人辦理繼承登記，並同時請求分
    割共有物；而在繼承人相互間，則無以訴請求他繼承人協同
    辦理繼承登記之必要，甚為明確。依上開法條規定及最高法
    院之見解，可知繼承人須先辦理遺產之全體繼承人公同共有
    之繼承登記，始得分割遺產，未能會同全體繼承人辦理者，
    得由繼承人中之一人或數人為全體繼承人之利益，申請為公
    同共有之繼承登記。本件原告既代位詹金源而提起本件訴訟
    ，其未能會同其他繼承人辦理系爭土地繼承登記時，依土地
    登記規則第30條、第120條第1項規定，自得為全體繼承人之
    利益，就系爭土地申請為全體繼承人辦理公同共有之繼承登
    記，於辦理完畢後，再為系爭土地之分割，原告請求被代位
    人詹金源辦理繼承登記云云，欠缺權利保護之必要，應不准
    許。又被告詹春標、林詹緞、詹秀美、詹碧霞、詹翠絨、童
    詹翠華並非原告之債務人，對原告自不負有以自己費用，就
    所繼承遺產辦理繼承登記之義務，原告尚不得請求被告就系
    爭土地辦理繼承登記，故原告請求被告辦理系爭土地之繼承
    登記，即屬無據。
　㈡另按將公同共有物之公同共有權利，變更為分別共有，其共
    有之性質已有變更，屬於處分行為之一種，故除依土地登記
    規則第120條第1項規定得由公同共有人全體同意，逕為分別
    共有登記外，依民法第759條之規定，非經辦理公同共有之
    繼承登記不得為之（最高法院91年度台上字第1754號判決意
    旨參照）。查系爭土地均未辦理繼承登記，且分割遺產係以
    全部遺產為對象，消滅公同共有關係，則在系爭土地辦理繼
    承登記前，原告尚不得代位詹金源請求分割系爭土地。
七、綜上所述，原告依民法第242條、第1164條規定，請求被代
    位人詹金源及被告就系爭土地辦理繼承登記及將系爭土地按
    附表二應繼分比例分割為分別共有，為無理由，應予駁回。
八、結論：本件原告之訴為無理由，依民事訴訟法第436條第2 
    項、第385條第1項前段、第78條，判決如主文。
中　　華　　民　　國　　110 　年　　8 　　月　　26　　日
                  基隆簡易庭法　官　陳湘琳　　　　　
以上正本係照原本作成。
對於本件判決如有不服，應於收受送達後20日內向本院提出上訴
書狀，上訴於本院合議庭，並按他造當事人之人數附具繕本。如
委任律師提起上訴者，應一併繳納上訴審裁判費。
中　　華　　民　　國　　110 　年　　8 　　月　　26　　日
                            書記官　林亭如
附表一：
編號 土地坐落 權利範圍 1 新北市○○區○○○段○○○○段00000地號 1/16 2 新北市○○區○○○段○○○○段0000地號 1/16 3 新北市○○區○○○段○○○○段00000地號 1/16 4 新北市○○區○○○段○○○○段000地號 1/16 5 新北市○○區○○○段○○○○段000地號 1/16 6 新北市○○區○○○段○○○○段000地號 1/16 
　　　　　　　　
附表二：　　　　　
繼承人 應繼分比例 詹金源 1/112 林詹緞 1/112 詹秀美 1/112 詹碧霞 1/112 詹翠絨 1/112 童詹翠華 1/112 詹春標 1/112